【裁判字號】    93,訴,132
【裁判日期】    950419
【裁判案由】    給付借款
【裁判全文】
臺灣嘉義地方法院民事判決               93年度訴字第132號
原      告  丁○○○
訴訟代理人  林芳榮律師
複代理人    吳秋永律師
被      告  甲○○
            丙○○
                        號6樓.
兼上列一人
法定代理人  乙○○    住嘉義縣.
前列三人共同
訴訟代理人  蔡碧仲律師
            黃鈺律師
複代理人    陳怡禎律師
上列當事人間給付借款事件，於民國95年4月4日經言詞辯論終
結，本院判決如下：
    主  文
被告丙○○應給付原告新臺幣壹佰萬元，及自民國九十三年五月
五日起至清償日止，按年息百分之五計算之利息。
原告其餘之訴駁回。
訴訟費用由被告丙○○負擔三分之一，餘由原告負擔。
本判決於原告以新臺幣參拾萬元為被告丙○○供擔保後，得假執
行；但被告丙○○如於執行標的物拍定、變賣前，以新臺幣壹佰
萬元為原告預供擔保，或將請求標的物提存，得免為假執行。
原告其餘假執行之聲請駁回。
    事實及理由
壹、按訴狀送達後，原告不得將原訴變更或追加他訴。但減縮應
    受判決事項之聲明者，不在此限，民事訴訟法第225條第1項
    第3款定有明文。本件原告起訴時，請求被告應連帶給付原
    告新臺幣（下同）100萬元，及自民國87年5月4日起至清償
    日止，按年息5%計算之利息。嗣於訴狀送達後，減縮利息之
    請求為自93年5月5日起至清償日止，按年息5%計算之利息，
    依上說明，應為合法。
貳、原告起訴主張：
一、緣被告與原告共同建築3間房屋坐落嘉義縣朴子市○○段787
    、788、789地號土地，出賣後經會算，被告3人尚積欠原告
    100萬元，乃由被告3人於87年5月4日共同書立覺書，並由被
    告丙○○簽發款項借用證，由被告乙○○、甲○○為連帶保
    證人，交原告收執。詎料被告迄未還款。為此，爰依消費借
    貸及連帶保證之法律關係提起本訴，並聲明：（一）被告應
    連帶給付原告100萬元，及自93年5月5日起至清償日止，按
    年息5%計算之利息。（二）願供擔保請准宣告假執行。
二、對被告抗辯所為之陳述：
（一）由被告丙○○於87年12月18日委任黃勝昭律師對訴外人陳
      衡山提起塗銷抵押權登記之訴；於89年4月19日向高新銀
      行申請支票存款開戶；於92年1月16日將其所有坐落嘉義
      縣朴子市○○段55地號土地及其上建號同段533建號房屋
      提供給被告甲○○設定抵押權作為被告甲○○向高新銀行
      貸款之擔保；於92年9月2日又提供上述房地設定抵押權予
      訴外人黃正有；於92年9月2日將所有坐落嘉義縣朴子市○○段176、177、182地號土地，設定抵押權予訴外人施忠
      賢，於同年9月12日再設定抵押權予訴外人楊創州，於同
      年10月13日將上述3筆土地所有權移轉登記予施忠賢；於
      同年9月2日購買嘉義縣朴子市○○段443地號土地，並辦
      理所有權移轉登記；於同年10月13日又將該土地移轉登記
      給訴外人許長模；又依臺南區中小企業銀行朴子分行所提
      供被告丙○○帳號0000000000000號，88年1月8日至92年
      12 月31日交易明細表及其所簽發並經兌現之支票，及由
      高新銀行所提供被告丙○○87年1月1日至92年12月31日存
      提款資料並無跳票記錄等情觀之，均足證被告丙○○於87
      年5月4日書寫覺書、款項借用證時精神狀態正常。
（三）被告所立覺書、款項借用證係由被告丙○○所自己簽名及
      蓋章之事實，業經證人戊○○○證述明確。另被告乙○○
      、甲○○所簽名之筆跡雖經鑑定與「覺書、款項借用證」
      不同，但因「覺書、款項借用證」之簽名係在87年間，迄
      今已有8年，字體自會有所不同。且其上之印章，被告迄
      未證明係由被告丙○○所盜刻、盜蓋，故應認係「委託」
      或「授權」被告丙○○所蓋，故被告所辯不足採。
參、被告則以：
一、被告丙○○自82年初，陷於無能處理生活事務，斷定為情感
    性精神病，並經臺灣高雄地方法院家事法庭以92年禁字第22
    5號民事裁定禁治產宣告在案，因此原告主張消費借貸之法
    律關係，被告丙○○之行為能力須予以考量。
二、否認原告提出之覺書及款項借用證之真正，原告應舉證私文
    書之真正。
三、否認被告乙○○、甲○○有在覺書、款項借用證上簽名及蓋
    印，亦未擔任被告丙○○之連帶保證人。
四、綜上，聲明（一）原告之訴駁回。（二）如受不利判決，願
    供擔保請准免為假執行。
肆、本院之判斷：
一、原告主張被告因積欠原告100萬元，被告乃於87年5月4日共
    同書立覺書，並由被告丙○○簽發款項借用證，由被告乙○○、甲○○為連帶保證人，交原告收執之事實，固據提出覺
    書及款項借用證各1份為證（詳本審卷第6、7頁），惟被告
    以前詞置辯，是本件所應審究者，為：（一）被告丙○○是
    否在無意識能力下，簽立覺書與款項借用證，而向原告借款
    100萬元？（二）被告乙○○、甲○○是否有在覺書及款項
    借用證上簽名、蓋章？經查：
（一）被告丙○○於93年1月30日被宣告禁治產之事實，雙方均
      未爭執，並有臺灣高雄地方法院92年度禁字第225號裁定
      附卷可稽（詳本審卷第30頁）。按禁治產人無行為能力，
      民法第15條固有明定。是如被告丙○○簽立覺書及款項借
      用證係在宣告禁治產之後，則即可認定被告丙○○與原告
      間之訂立消費借貸契約之行為無效。但被告丙○○為本件
      行為係在87年5月間，當時其尚未宣告禁治產，即使被告
      丙○○患有精神疾病，當病況穩定時，仍可以像平常人一
      樣處理日常一般事務（見高雄市立凱旋醫院鑑定書鑑定結
      果，本審卷第27頁），是訂立消費借貸契約之行為是否陷
      於精神錯亂或無意識狀態，依民事訴訟法第277條前段規
      定，應由被告丙○○負舉證責任。查依被告所提出之高雄
      市立凱旋醫院鑑定書是針對被告丙○○有無宣告禁治產所
      做鑑定，鑑定時間是以92年7月以後，其住院診療紀錄為
      主，並未針對其87年5月份的精神狀況做鑑定。故該醫院
      鑑定書不能證明其87年5月與原告訂立消費借貸契約處於
      精神錯亂或無意識狀態。而國立成功大學醫學院附設醫院
      精神鑑定結論指出：被告丙○○自80年起發生躁鬱症，逐
      漸合併有器質性情緒疾患，尤其是額葉症候群之人格變化
      ，86年至91年間，其精神狀態至少常常反覆處於精神耗弱
      ，嚴重時合併躁症狀態，更可達心神喪失程度等語（詳本
      審卷第377頁）。惟該鑑定結論並未針對被告丙○○87年5
      月間精神狀態而判斷，更未指出其87年5月間與原告訂立
      消費借貸契約簽立覺書及款項借用證時係處於精神耗弱或
      心神喪失，故不能作為證明其當時已陷於精神錯亂或無意
      識狀態之證據。從而被告丙○○主張訂立消費借貸契約，
      簽立覺書及款項借用證時，陷於精神錯亂或無意識狀態中
      ，因未能舉證證明，自無足採信。
（二）按當事人主張有利於己之事實者，就其事實有舉證之責任
      ；私文書應由舉證人證其真正。但他造於其真正無爭執者
      ，不在此限，民事訴訟法第277條、第357條分有明定。又
      私文書之真正，如他造當事人有爭執者，則舉證人應負證
      其真正之責，最高法院47年台上字第1784號判例可資參照
      。證人戊○○○證稱：覺書及款項借用證是被告丙○○委
      託伊寫的，因為原告與被告丙○○要共同蓋房子賣，算完
      後，被告丙○○尚欠原告100萬元，故至伊事務所寫覺書
      及款項借用證。當天原告與被告丙○○有到事務所簽名，
      至於乙○○、甲○○部分，是在伊事務所簽名或由被告丙○○帶回去給彼等簽章，則不記得等語（詳本審卷第232
      頁）。已證明被告丙○○確有因積欠原告100萬元，而簽
      立覺書及款項借用證之事實。又覺書及款項借用證其上「
      丙○○」簽名，依原告聲請，以之與92年1月21日嘉義縣
      朴子地政事務所他項權利證明書、土地建築改良物抵押權
      設定契約書、土地建築改良物抵押權設定契約書、土地建
      築改良物抵押權設定契約書其他約定事項、其他約定事項
      增補約定、收據、切結書、增建切結書上「丙○○」字跡
      筆劃為鑑定，而字跡筆劃特徵相同之事實，亦有法務部調
      查局94年9月29日調科貳字第09400445850號鑑定通知書（
      詳本審卷二第78頁）在卷可稽，足證覺書及款項借用證上
      「丙○○」之簽名係被告丙○○所簽之事實。從而，原告
      主張被告丙○○有向其借款100萬元，應堪採信。
（三）至於被告乙○○; 甲○○部分，查被告乙○○、甲○○均
      否認有在覺書及款項借用證上簽名、蓋章之事實。而本院
      依原告聲請，將覺書、款項借用證被告乙○○之簽名，與
      92年7月25日高新銀行嘉義分行支票原件背面字跡、85年8
      月9日土地建築改良物買賣所有權移轉契約書「乙○○」
      字跡比對，認字跡筆劃特徵不同之事實，有法務部調查局
      95年1月24日調科貳字第09500028060號鑑定通知書可稽（
      詳本審卷第116頁）。將覺書、款項借用證被告甲○○之
      簽名、印文，與92年1月21日嘉義縣朴子地政事務所他項
      權利證明書、土地建築改良物抵押權設定契約書、土地建
      築改良物抵押權設定契約書、土地建築改良物抵押權設定
      契約書其他約定事項、其他約定事項增補約定、收據、切
      結書、增建切結書上「甲○○」印文及簽名字跡、甲○○
      當庭筆跡、92年7月25日高新銀行嘉義分行支票、85年8月
      9日土地建築改良物買賣所有權移轉契約書上「甲○○」
      簽名字跡比對結果，認為字跡筆劃特徵不同，印文形體明
      顯不符之事實，有法務部調查局94年9月29日調科貳字第
      0940044585號及95年1月24 日調科貳字第09500028060號
      鑑定通知書可稽（詳本審卷二第78頁、第116頁）。另有
      關「乙○○印」印文鑑定部分，因原告未提出印文供比對
      ，故未能鑑定。是原告未能舉證證明覺書及款項借用證上
      「乙○○」、「甲○○」之簽名、印文為被告乙○○、甲○○所為，是其所述不足採信。
（四）另原告以：人之簽名會因時間之變更而變更，覺書、款項
      借用證之簽名，係在87年間所為，迄今已有8年，字體自
      會有所不同。而覺書及款項借用證上之印章，被告迄未證
      明係由丙○○所盜刻、盜蓋，應認為是被告乙○○、甲○○「委託」或「授權」被告丙○○所蓋云云。惟此係原告
      之臆測之詞，並為被告所否認，且證人戊○○○證稱：被
      告乙○○、甲○○部分，是在伊事務所簽名或由被告丙○○帶回去給彼等簽章，則不記得等語（詳本審卷第232頁
      ），亦未能證明被告乙○○、甲○○有在覺書及款項借用
      證上簽名、蓋章之事實。此外原告未能舉證證明之，是原
      告此部分主張自無足採。
二、按遲延之債務，以支付金錢為標的者，債權人得請求依法定
    利率計算之遲延利息，民法第233條第1項前段定有明文；又
    按給付無確定期限者，債務人於債權人得請求給付時，經其
    催告而未為給付，自受催告時起，負遲延責任。其經債權人
    起訴，或依督促程序送達支付命令者，與催告有同一之效力
    ，民法第229條第2項亦定有明文，是以起訴狀繕本之送達代
    替催告者，債務人雖於受催告之日起即負遲延責任，惟法定
    遲延利息之給付期間，既係以「日」（即自起算日至清償日
    ）定期間，參諸民法第120條第2項規定，其始日（即催告日
    ）自不算入，是債務人所負遲延利息給付義務之起算日，自
    應自起訴狀繕本送達之翌日起算至明。查本件原告起訴狀繕
    本係於93年3月9日寄存送達被告丙○○，則原告請求自93年
    5月5日起至清償日止之利息，自屬有據。綜上所述，原告依
    消費借貸之法律關係，請求被告丙○○應給付原告100萬元
    ，及自93年5月5日起至清償日止，按年息5%計算之利息，為
    有理由，應予准許。至其請求被告乙○○、甲○○連帶給付
    部分，因未能證明其2人確有與原告訂立契約，自無可採，
    應予駁回。
三、原告及被告均陳明願供擔保，請求准為假執行或免為假執行
    之宣告，經核就原告勝訴部分，並無不合，爰分別酌定相當
    之擔保金額，併宣告之；至原告敗訴部分，其假執行之聲請
    已失其所附，應予駁回。
伍、又本件待證事實已臻明瞭，兩造其餘攻擊防禦方法及舉證，
    對判決之結果已不生影響，爰不一一詳為審酌，併此敘明。
陸、訴訟費用裁判之依據：民事訴訟法第79條。
中    華    民    國    95    年    4     月    19    日
                  民事第二庭  法  官  張育彰
以上正本係照原本作成
如對本判決上訴須於判決送達後20日內向本院提出上訴狀
中    華    民    國    95    年    4     月    19    日
                              書記官  陳湘蓉


司法院資訊處製作；財團法人民間司法改革基金會備份。
